臺灣高等法院民事判決
109年度上字第160號
上  訴  人  交通部高速公路局北區養護工程分局

法定代理人  林炳松  
訴訟代理人  侯雪芬律師
複  代理人  柳慧謙律師
被  上訴人  好停企業有限公司


法定代理人  謝永松  
訴訟代理人  江旻書律師                
上列當事人間請求返還所有物事件，上訴人對於中華民國109年1
月6日臺灣新北地方法院107年度重訴字第798號第一審判決提起
上訴，本院於109年9月23日言詞辯論終結，判決如下：
    主      文
原判決關於命上訴人給付部分，及該部分假執行之宣告，暨訴訟
費用（除確定部分外）之裁判均廢棄。
上開廢棄部分，被上訴人在第一審之訴及假執行之聲請均駁回。
第一（除確定部分外）、二審訴訟費用均由被上訴人負擔。
    事實及理由
被上訴人主張：伊參與上訴人所辦理「國道1號29k＋291至29k＋6
  32高架橋下土地部分範圍標租案」（下稱系爭標租案），於民
  國106年11月10日得標，兩造並於107年2月28日簽立租賃契約
  （下稱系爭租約），約定租期3年，租賃期間自107年3月1日起
  至110年2月28日止，土地年租金率75%，租賃土地為新北市○○
  區○○段000地號土地、面積4,651.25平方公尺（下稱系爭土地
  ），伊並已於106年12月4日繳納新臺幣（下同）122萬953元履
  約保證金（下稱系爭履約保證金）予上訴人，上訴人則負有交
  付鋪設RC（水泥）鋪面（下稱系爭鋪面）之系爭土地之義務。
  詎上訴人經伊屢次催告，均未依約交付鋪設系爭鋪面之系爭土
  地，以起訴狀繕本之送達為解除或終止系爭租約之意思表示。
  系爭租約解除或終止後，爰擇一有利依民法第259條、第179條
  之規定，請求上訴人返還系爭履約保證金，及自交付日即106
  年12月4日起至清償日止，按年息5%計算之利息。又伊投標系
  爭標租案係為將系爭土地作為停車場使用，依月租費率分析，
  推估系爭土地作為停車場之每月收入，並扣除各項營業成本後
  ，伊自107年8月29日至108年1月4日止，原可獲得預期利益82
  萬3,591元，爰擇一有利依民法第231條、第226條、第227條之
  規定，請求上訴人賠償所失利益82萬3,591元等語。原審就此
  部分為被上訴人勝訴之判決，上訴人不服，提起上訴。並於本
  院答辯聲明：上訴駁回（未繫屬本院部分，不予贅述）。
上訴人則以：系爭鋪面並非兩造合意之系爭租約內容，被上訴
  人承租系爭土地後，是否作為停車場使用，與伊無涉，伊無須
  提供系爭鋪面予被上訴人，是伊並無給付遲延或不完全給付之
  情事，被上訴人不得終止或解除系爭租約，並請求返還系爭履
  約保證金，及所失利益之損害賠償。縱認被上訴人得終止或解
  除系爭租約，伊已主動表示願意返還系爭履約保證金中之8萬8
  ,316元予被上訴人，被上訴人竟受領遲延，是該部分金額之遲
  延利息僅得計算至107年11月2日。又被上訴人既從未辦理停車
  場許可證之申請，系爭土地始終無法作為停車場使用，被上訴
  人主張受有所失利益之損害云云，自非可採。縱認被上訴人得
  請求所失利益之損害賠償，被上訴人主張計算方式及金額均非
  合理，顯然過高而不足採，伊並得以被上訴人應繳納之租金10
  2萬9,670元及遲延利息10萬2,967元予以抵銷等語，資為抗辯
  。並聲明：㈠原判決命上訴人給付部分暨該部分假執行之宣告
  均廢棄。㈡上開廢棄部分，被上訴人於第一審之訴及假執行聲
  請均駁回。
被上訴人主張伊參與上訴人所辦理系爭標租案，於106年11月10
  日得標，兩造並於107年2月28日簽立系爭租約，約定租期3年
  ，租賃期間自107年3月1日起至110年2月28日止，土地年租金
  率75%，租賃系爭土地，伊並已於106年12月4日繳納系爭履約
  保證金予上訴人，為上訴人所不爭執，並有系爭租約、保證金
  收據在卷可稽（見原審卷第25至119頁），自堪信為真實。
被上訴人主張依系爭租約，上訴人須交付鋪有系爭鋪面之系爭
  土地，惟為上訴人所否認，並以前開情詞置辯。經查：
　㈠按當事人主張有利於己之事實者，就其事實有舉證之責任。
    但法律別有規定，或依其情形顯失公平者，不在此限，民事
    訴訟法第277條定有明文。是以民事訴訟如係由原告主張權
    利者，應先由原告負舉證之責，若原告先不能舉證，以證實
    自己主張之事實為真實，則被告就其抗辯事實即令不能舉證
    ，或其所舉證據尚有疵累，亦應駁回原告之請求（最高法院
    17年上字第917號判決先例意旨參照）。被上訴人主張上訴
    人依系爭租約之意旨，須交付鋪有系爭鋪面之系爭土地，既
    為上訴人否認，依上說明，應由被上訴人就系爭租約內容包
    含上訴人須交付系爭鋪面之有利於己之事實，先負舉證之責
    任。
　㈡被上訴人主張依系爭租約第3條及附件6之約定，已載明系爭
    土地當時現況為「地表面以現有鋪面」、「車道（現有RC鋪
    面）」，兩造依系爭土地現況達成租賃合意，並簽立系爭租
    約云云。查，系爭租約第3條約定：「承租土地用途，依使
    用計畫書、圖所示（詳附件6）」（見原審卷㈠第31頁）；附
    件6土地使用計畫書則記載：⒈計畫用途：停車場。⒉使用及
    構造：AC鋪面、圍籬、活動性崗亭一座。計畫內容：計畫設
    置191號停車位，於停車場入口置自動感應器及柵欄一座，
    入口處設置有長約2.4公尺×寬約1.2公尺×高約2.4公尺活動
    性崗亭一座，作為停車場管理中心。地表面以現有鋪面。使
    用計畫圖上車道部分，則標明現有RC鋪面等情（見原審卷㈠
    第91至93頁）。證人即系爭投標案原承辦人麥哲良於原審證
    稱：本件投標公告就系爭土地鋪面沒有任何敘述。有意投標
    者如就投標公告有任何問題，皆可請我們答覆，但被上訴人
    沒有提出任何問題。至前揭使用計畫書、計畫圖係被上訴人
    製作之投標附件，其於投標時與其他招標文件一同密封在標
    封內，待開標後上訴人審標時，上訴人始知被上訴人有意利
    用系爭鋪面作為停車場使用。只是該鋪面屬於前承租人金奉
    申科技有限公司（下稱金奉申公司）所鋪設，上訴人無法直
    接交給被上訴人使用等語綦詳（見原審卷㈠第504至507頁）
    。可知前揭使用計畫書、計畫圖係被上訴人製作之投標附件
    ，上訴人開標後審標時才會知悉內容，難認前揭使用計畫書
    、計畫圖內容為兩造合意範疇。　
　㈢被上訴人雖主張：系爭土地出租於金奉申公司時，現況就是
    作為停車場使用，依照伊理解，系爭土地存有系爭鋪面云云
    。然查，系爭標租案之投標須知第6點規定「現地勘查：投
    標者應詳閱全部標租文件並自行前往現地勘察核對，俾對本
    公開標租土地有深切暸解。投標者所提出之投標文件，將視
    為業已詳細研究現地，對承租後土地狀況與使用限制、數量
    均已認清，且已得到可能影響承租後之使用有關法令及標租
    文件規定、水文、地質、進出動線、災害、意外事件與其他
    情況之必要資料。投標者，不得藉詞推卸其應適當估計全部
    標租土地之各項使用費與責任。亦不得因未瞭解標租文件之
    內容，或未熟悉現地之特性，而請求補償。勘察、測定、調
    查等工作之費用與責任，均由投標者自行負擔。」等語（見
    原審卷㈠第65頁）。又系爭標租案雖有提供系爭土地位置圖
    及街景照片，然已註明僅供參考，現況情形投標者請自由到
    現場勘查，亦有系爭投標案公告資料表附卷可參（見原審卷
    ㈠第47、57頁），則被上訴人在投標前，本應對系爭土地現
    況進行調查，亦即負有確認系爭土地當時設置之系爭鋪面、
    地面標線、出入口標示牌、伸降桿、崗亭等物，實際設置者
    為何人。而系爭土地當時係由金奉申公司承租中，在土地上
    設置有系爭鋪面、地面標線、出入口標示牌、伸降桿、崗亭
    等物，有現場照片可佐（見原審卷㈠第121頁）。又觀諸前揭
    使用計畫書及被上訴人所提出之設備建置費（見原審卷㈠第3
    01頁）內容，被上訴人表示實際承租時尚須增設崗亭、進出
    設備及收費設備等物。參以，在系爭標租案決標後，證人麥
    哲良告知被上訴人系爭鋪面並非上訴人所有，係金奉申公司
    鋪設時，被上訴人並未特別驚訝或有其他反應，而是立即與
    金奉申公司在會議室做初步溝通，事後並多次協調，亦據證
    人麥哲良、金奉申公司法定代理人鄭師賢證述歷歷（見原審
    卷㈠第511頁，本院卷第116至117頁），並有被上訴人106年1
    1月4日傳真附卷足憑（見原審卷㈠第423頁），可見被上訴人
    於投標時即明知附合於系爭土地之系爭鋪面、地面標線、出
    入口標示牌、伸降桿、崗亭等物，並非上訴人設置，至為灼
    然。
　㈣按動產因附合而為不動產之重要成分者，不動產所有人，取
    得動產所有權。因前5條之規定而受損害者，得依關於不當
    得利之規定，請求償還價額，民法第811條、第816條定有明
    文。次按民法第816條係就添附所為之一般規定，使因添附
    喪失權利而受有損害者，仍得依不當得利之法則向受利益者
    請求償金。至承租人於租賃期間就租賃物支出有益費用而發
    生添附之情形，民法第431條已基於不當得利之法則，特別
    規定承租人於租賃關係終止後，得請求出租人償還該有益費
    用，自無再適用民法第816條之餘地（最高法院102年度台上
    字第1522號判決意旨參照）。故承租人此項之工作物取回權
    ，不獨對於未成為租賃物之成分者得行使之，對於構成租賃
    物之成分而已成為出租人之所有時，亦得行使之。足見民法
    第431條第2項實為民法第811條、第816條之特別規定，此為
    立法者有意之安排，例外允許承租人取回工作物，至該工作
    物是否構成租賃物之從物或成分，在所不問。被上訴人固辯
    稱系爭鋪面因已附合為系爭土地重要成分，由上訴人取得所
    有權云云。惟查，證人鄭師賢證稱：上訴人與金奉申公司之
    租賃契約約定，如上訴人同意，金奉申公司可以現場原狀點
    交予上訴人，如上訴人不同意，要回復原狀後再點交給上訴
    人。因為金奉申公司與被上訴人就系爭土地鋪面及其上設備
    有益費用數額談不攏，因此將系爭鋪面及前開設備全部敲除
    等語（見本院卷第117頁），核與證人麥哲良證述：如果上
    訴人同意，可以保留系爭鋪面及前開設備，但金奉申公司不
    同意無償贈與上訴人，上訴人也不可以價購，依照契約約定
    ，金奉申公司必須回復原狀交給上訴人等語相符（見原審卷
    ㈠第506頁）。上訴人及金奉申公司間租賃契約既對金奉申公
    司於承租期間所設置另有約定，被上訴人主張因民法第811
    條規定，上訴人已取得系爭鋪面之所有權，上訴人依現況交
    付系爭土地，自包含系爭鋪面云云，即非可採。
  ㈤此外，被上訴人復未能舉證證明兩造間有約定系爭鋪面為系
    爭租約內容，則被上訴人以上訴人屢經催告，仍未交付系爭
    鋪面之系爭土地為由，解除或終止系爭租約，並請求返還系
    爭履約保證金，及所失之利益之損害賠償，均為無理由，應
    予駁回。
綜上所述，被上訴人依民法第259條、第179條之規定，請求上
  訴人返還系爭履約保證金，及自106年12月4日起至清償日止，
  按年息5%計算之利息，暨依民法第231條、第226條、第227條
  之規定，請求上訴人賠償所失利益82萬3,591元，均為無理由
  ，不應准許。原審判命上訴人如數給付，自有未洽。上訴意旨
  指摘原判決此部分不當，求予廢棄改判，為有理由。自應由本
  院廢棄改判如主文第2項所示。　
本件事證已臻明確，兩造其餘之攻擊或防禦方法及所用之證據
  ，經本院斟酌後，認為均不足以影響本判決之結果，爰不逐一
  論列，附此敘明。
據上論結，本件上訴為有理由，判決如主文。
中　　華　　民　　國　　109 　年　10　　　月　　14  　日
                  民事第五庭    
                        審判長法  官  賴劍毅
                              法  官  洪純莉
                              法  官  陳君鳳
正本係照原本作成。
如不服本判決，應於收受送達後20日內向本院提出上訴書狀，其
未表明上訴理由者，應於提出上訴後20日內向本院補提理由書狀
（均須按他造當事人之人數附繕本）上訴時應提出委任律師或具
有律師資格之人之委任狀；委任有律師資格者，另應附具律師資
格證書及釋明委任人與受任人有民事訴訟法第466 條之1第1項但
書或第2項（詳附註）所定關係之釋明文書影本。如委任律師提
起上訴者，應一併繳納上訴審裁判費。
中　　華　　民　　國　　109 　年　　10　　月　　15　　日

　　　　　　　　　　　　　    書記官  郭姝妤 
附註：
民事訴訟法第466條之1（第1項、第2項）：
對於第二審判決上訴，上訴人應委任律師為訴訟代理人。但上訴
人或其法定代理人具有律師資格者，不在此限。
上訴人之配偶、三親等內之血親、二親等內之姻親，或上訴人為
法人、中央或地方機關時，其所屬專任人員具有律師資格並經法
院認為適當者，亦得為第三審訴訟代理人。